【裁判字號】    92,家上,25
【裁判日期】    921014
【裁判案由】    交付子女
【裁判全文】
臺灣高等法院民事判決                              九十二年度家上字第二五號
    上  訴  人  甲○○
    訴訟代理人  羅瑩雪律師
    被  上訴人  乙○○
    訴訟代理人  尤美女律師
右當事人間請求交付子女事件，上訴人對於中華民國九十一年十一月二十日臺灣臺北
地方法院第一審判決（九十年度親字第五六號）提起上訴，經本院於九十二年九月三
十日言詞辯論終結，判決如左：
    主    文
原判決關於駁回上訴人後開第二項之訴部分及訴訟費用之裁判均廢棄。
被上訴人於兩造所生長子官００（民國○○○年○月○○日出生，身分證統一編號：
Ｚ000000000，護照號碼：000000000）成年前，未經上訴人同意
，不得自行或委託他人將官００帶出國境。
其餘上訴駁回。
第一、二項訴訟費用，由被上訴人負擔二分之一，餘由上訴人負擔。
    事    實
甲、上訴人方面：
一、聲明：求為判決：(一)原判決廢棄。(二)被上訴人應將兩造所生未成年長子官００（
    民國○○○年○月○○日出生，身分統一編號：Ｚ000000000，護照號
    碼：000000000）交付予上訴人。(三)被上訴人於兩造所生未成年長子官
    ００成年前，未經上訴人同意，不得自行或委託他人將官００帶出國境。
二、陳述：與原判決記載相同，茲引用之。
三、證據：援用原審之立證方法。
乙、被上訴人方面：
一、聲明：求為判決：上訴駁回。
二、陳述：與原判決記載相同，茲引用之。
三、證據：援用原審之立證方法。
    理    由
一、本件上訴人起訴主張：兩造於民國（下同）八十八年七月十六日結婚，婚後共同
    居住在台北市○○區○○路三九一巷十八號四樓，至八十九年八月十三日生下長
    子官００，嗣於八十九年十一月十七日遷入伊任教之台大宿舍。詎被上訴人未經
    伊同意，於同年十二月七日攜官００離家，迄今仍未返家。被上訴人攜子離家後
    ，復未經伊同意，於九十年一月間為官００辦理護照，意圖將官００送往國外，
    並企圖將戶籍遷至台中市，復拒絕伊探視官００，侵害伊行使親權，被上訴人罹
    患有遺傳性甲狀腺腫大疾病，照顧子女之能力不足，被上訴人之父母亦罹患有高
    血壓、糖尿病，亦無法提供被上訴人支援系統等情，爰依民法第一千零八十四條
    第二項、第一千零九十條及第一千零八十九條第一項前段之規定，求為命被上訴
    人將兩造所生未成年長子官００交付予伊；被上訴人於兩造所生未成年長子官鑫
    伯成年前，未經伊同意，不得自行或委託他人將官００帶出國境之判決。
    被上訴人則以：婚姻關係存續中，除父母對於未成年子女重大事項權利之行使意
    思不一致時，得依民法第一千零八十九條第二項規定，請求法院依子女之最佳利
    益酌定外，依民法第一千零八十九條第一項規定，對於未成年子女之權利義務，
    由父母共同行使或負擔之，是上訴人起訴請求被上訴人交付兩造所生未成年長子
    官００，顯屬無據等語，資為抗辯。
二、經查：本件上訴人主張兩造於八十八年七月十六日結婚，至八十九年八月十三日
    生下長子官００，被上訴人於八十九年十二月七日攜官００回台中市娘家居住，
    兩造因而分居，上訴人於分居期間已聲請假處分，禁止被上訴人將官００帶離出
    境，經原法院於九十年三月二日以九十年度家全字第七號裁定：「相對人（指被
    上訴人）不得將聲請人（即上訴人）與相對人所生之長子官００（男、民國○○
    ○年○月○○日生、身分證統一編號：Ｚ000000000號，護照號碼：0
    00000000號）帶離出中華民國國境。」確定在案，上訴人並於九十年六
    月二十二日提起本件訴訟之事實，業據其提出原法院九十年度家全字第七號裁定
    為證（見原審卷第一四、一五頁），且為被上訴人所不爭執（見本院卷第七十頁
    ），固堪信為真實。
三、惟按父母對於未成年之子女，有保護及教養之權利義務；又對於未成年子女之權
    利義務，除法律另有規定外，由父母共同行使或負擔之。民法第一千零八十四條
    第二項及第一千零八十九條第一項前段分別定有明文。本件被上訴人請求與上訴
    人離婚，既經本院另案以九十二年度家上字第二四號判決被上訴人敗訴在案，則
    兩造婚姻關係仍存續中，依上開規定，兩造對於兩造所生未成年長子官００保護
    及教養之權利義務，應由兩造共同行使或負擔之，上訴人自不得請求被上訴人將
    兩造所生未成年長子官００交付予伊。
四、上訴人雖另主張被上訴人濫用親權云云，惟為被上訴人所否認，復按父母濫用其
    對於子女之權利時，須經由其最近尊親屬或親屬會議糾正無效後，始得請求法院
    宣告停止其權利之全部或一部，此觀民法第一千零九十條規定至明。換言之，必
    須經由父或母之最近尊親屬或親屬會議全體會員為原告，其當事人始為適格（司
    法院院字第一三九八號及釋字第一七一號解釋參照）。縱如上訴人所主張，被上
    訴人所為之前述行為，係屬濫用親權之行為，惟上訴人既不能證明已經其或被上
    訴人之尊親屬或親屬會議糾正無效，即逕行起訴請求被上訴人將兩造所生未成年
    長子官００交付予伊，以便由伊單獨行使或負擔對之其權利義務，亦屬無據。
五、次按對於未成年子女之權利義務，除法律另有規定外，由父母共同行使負擔之；
    又，父母對於未成年子女重大事項權利之行使意思不一致時，得請求法院依子女
    之最佳利益酌定之，民法第一千零八十九條第一項及第二項分別定有明文。查被
    上訴人未經上訴人之同意，於九十年一月間為兩造所生長子官００辦妥護照（見
    本院卷第十二、十三頁），雖目前尚無出國計畫，但已可隨時辦理簽證出境，上
    訴人既不同意被上訴人將官００帶出國境，並聲請法院假處分（見本院卷第十四
    頁原法院九十年度家全字第七號民事裁定），足見兩造就此重大事項權利之行使
    意思不一致。如任由被上訴人將官００帶出國境，將使上訴人一方對官００保護
    及教養之權利之行使陷於不能或困難。是上訴人請求被上訴人於兩造所生長子官
    ００成年前，未經伊同意，不得自行或委託他人將官００帶出國境，並已兼顧官
    ００之最佳利益，自屬有據。
六、從而，上訴人請求被上訴人於兩造所生長子官００成年前，未經上訴人同意，不
    得自行或委託他人將官００帶出國境部分，自屬應予准許；至交付官００部分之
    請求，即屬不應准許。原審就上開應予准許部分，所為上訴人敗訴之判決，自有
    未洽，上訴論旨指摘原判決此部分不當，求予廢棄改判，為有理由；就上開不應
    准許部分，所為上訴人敗訴之判決，所持理由雖與本院不同，但其結果並無二致
    ，仍應維持，上訴論旨指摘原判決此部分不當，求予廢棄改判，應認為無理由。
七、至兩造其餘之攻擊或防禦方法及未經援用之證據，經本院斟酌後，認為均不足以
    影響本判決之結果，自無逐一詳予論駁之必要，併此敘明。
八、據上論結，本件上訴為一部有理由，一部應認為無理由，依民事訴訟法第四百五
    十條、第四百四十九條第二項、第七十九條但書，判決如主文。
中    華    民    國    九十二    年       十       月     十    四     日
                              民事第十三庭
                                  審判長法  官  林  鄉  誠
                                        法  官  王  聖  惠
                                        法  官  劉  清  景
正本係照原本作成。
如不服本判決，應於收受送達後二十日內向本院提出上訴書狀，其未表明上訴理由者
，應於提出上訴後二十日內向本院補提理由書狀（均須按他造當事人之人數附繕本）
上訴時應提出委任律師或具有律師資格之人之委任狀；委任有律師資格者，另應附具
律師資格證書及釋明委任人與受任人有民事訴訟法第四百六十六條之一第一項但書或
第二項（詳附註）所定關係之釋明文書影本。
中    華    民    國    九十二    年       十       月     十    七     日
                                        書記官  高  澄  純
附註：
民事訴訟法第四百六十六條之一（第一項、第二項）：
對於第二審判決上訴，上訴人應委任律師為訴訟代理人。但上訴人或其他法定代理人
具有律師資格者，不在此限。
上訴人之配偶、三親等內之血親、二親等內之姻親，或上訴人為法人、中央或地方機
關時，其所屬專任人員具有律師資格並經法院認為適當者，亦得為第三審訴訟代理人
。


司法院資訊處製作；財團法人民間司法改革基金會備份。
